臺灣高等法院刑事判決
111年度上訴字第312號
上　訴　人　
即　被　告　林弘傑　
　　　　　　　　　　
　　　　　　　　　　
上列上訴人即被告因詐欺等案件，不服臺灣基隆地方法院110年
度金訴字第7號，中華民國110年9月23日第一審判決（起訴案號
：臺灣基隆地方檢察署108年度偵字第5581號、109年度偵字第64
83號），提起上訴，本院判決如下：
    主  文
原判決關於林弘傑部分撤銷。
林弘傑犯三人以上共同詐欺取財罪，累犯，處有期徒刑壹年參月
。未扣案之犯罪所得新臺幣貳仟元沒收，於全部或一部不能沒收
或不宜執行沒收時，追徵其價額。
    事  實
一、樓胤奎（經原審判處罪刑在案）於民國108年6月初某日，經
    真實姓名年籍均不詳微信暱稱「無敵」之成年人招攬，加入由
    「無敵」、「小耀」等3人以上所組成，以實施詐術為手段
    ，具有持續性、牟利性及結構性之詐欺犯罪組織集團，負責
    介紹車手之工作，嗣於108年6月間某日，介紹林弘傑加入上開
    詐欺集團，負責提領詐騙款項之工作。林弘傑明知樓胤奎負
    責該詐欺集團之面試、介紹車手工作，猶與樓胤奎、「無敵
    」、「小耀」等人共同基於三人以上共同犯詐欺取財及隱匿
    詐欺犯罪所得去向之洗錢犯意聯絡，由該集團成年不詳成員
    於108年7月17日12時許，以LINE通訊軟體向謝朝榮詐稱：「
    我是你朋友陳欽煌，要借錢」等語，使謝朝榮陷於錯誤，於
    108年7月18日上午11時48分許，由其妻黃寶玉匯款新臺幣（
    下同）18萬元至該集團成員所指定之蘇澳郵局帳號000-0000
    0000000000號帳戶。林弘傑旋依詐騙集團內真實姓名年籍不
    詳綽號「小耀」之成年男子指示，持集團內另名不詳成年男
    子所交付之上開郵局帳戶提款卡，於108年7月18日13時6分7
    秒許、13時6分59秒許，前往基隆市仁愛區南榮路20號基隆
    南榮路郵局，各提領6萬元，又於同日13時17分許，前往基
    隆市安樂區安樂路2段132號基隆安樂路郵局，提領3萬元，
    合計領得現金15萬元，再於同日下午4、5時許，將所領得之
    款項連同上開郵局帳戶提款卡，交予綽號「小耀」所指定之
    集團內成員，以此方式隱匿詐欺犯罪所得去向，並從中獲得
    2,000元報酬。
二、案經謝朝榮告訴、基隆市警察局第一分局報告暨臺灣基隆地
    方檢察署檢察官簽分偵查起訴。
    理  由
壹、證據能力：
　　按被告以外之人於審判外之陳述，雖不符刑事訴訟法第159
    條之1至第159條之4規定，而經當事人於審判程序同意作為
    證據，法院審酌該言詞陳述或書面陳述作成時之情況，認為
    適當者，亦得為證據；當事人、代理人或辯護人於法院調查
    證據時，知有刑事訴訟法第159條第1項不得為證據之情形，
    而未於言詞辯論終結前聲明異議者，視為有前項之同意，刑
    事訴訟法第159條之5第1、2項亦有明定。本判決下列所引用
    審判外陳述之供述證據，業經檢察官、被告表示同意有證據
    能力（本院卷第72至75頁），經本院審酌各該陳述作成時之
    情況，核無違法不當情事，因而認為適當，均有證據能力。
    至本院所引之其他非供述證據部分，經查並非違法取得，亦
    無依法應排除其證據能力之情形，復與本案待證事實具有自
    然之關連性，均有證據能力。
貳、認定犯罪事實所憑證據及理由：
一、本件告訴人謝朝榮（下稱告訴人）係遭詐欺集團不詳成年成
    員，以前開方式施以詐術，因而陷於錯誤，而由其配偶將款
    項18萬元匯入該集團成員所指定之上開蘇澳郵局帳戶，再由
    被告持該帳戶之提款卡、密碼，操作ATM設備，將告訴人受
    詐騙而交付之款項領出15萬元，再將所領得之現金連同用畢
    之提款卡交付同詐欺集團之人所指定前來收取之成員等情，
    業據被告於警詢、偵訊、原審、本院準備程序時坦承不諱（
    偵字第5581號卷第15至20、96至97頁，原審卷第142至143、
    255頁，本院卷第72頁），核與告訴人於警詢時之指述相符
    （偵字第4265號卷第25至29頁），並有彰化銀行匯款回條聯
    、告訴人與詐欺集團成員間之LINE通訊軟體對話紀錄在卷可
    佐（偵字第5581號卷第35至37頁）；而被告係於上開時間，
    分別前往基隆南榮路郵局、安樂路郵局以提款卡提領現金合
    計15萬元一節，亦有上開蘇澳郵局帳戶提領明細、開戶資料
    暨客戶歷史交易清單、監視器錄影畫面翻拍照片等在卷足憑
    （偵字第5581號卷第51至65頁）。此外，復有卷附受理刑事
    案件報案三聯單、受理各類案件紀錄表、反詐騙諮詢專線紀
    錄表、受理詐騙帳戶通報警示簡便格式表等件可稽（偵字第
    5581號卷第29至34頁），足認被告所為認罪自白與事實相符
    ，堪予採憑。
二、由被告前開取款之時間、地點以觀，係在短時間內，持他人
    帳戶之金融卡、密碼，密集操作ATM領得大量現金，與一般
    商業交易之收支方式明顯不同，已可見被告供承其參與上開
    詐欺集團而三人以上共同詐欺取財之犯行等情為可信。再者
    ，被告供承伊領得款項後，是依指示將款項交付「小耀」所
    指示前來取款之其他詐欺集團成員，衡諸我國金融機構之自
    動櫃員機設置普遍，在便利商店、商場、公、私立機關、行
    號均可使用自動櫃員機提領款項，依通常社會生活經驗，持
    卡人自行使用金融卡取款，並無何困難，被告操作自動櫃員
    機密集、大量提領現金，再以隱蔽之方式交付，甚而從中獲
    取報酬，當可預見上開蘇澳郵局帳戶內款項，係詐欺或其他
    財產犯罪所得之不法來源，而不將帳戶內款項一次匯出，反
    以較具風險之提領現金方式交付，即是為避免資金流向受到
    追查，猶配合指示進行提款、交款，顯見被告主觀上可知所
    提領之現金是詐騙所得款項，仍將該等現金移轉交付他人，
    以遂詐欺集團取得該等詐騙得款，並導致金流無法追查之斷
    點，實與樓胤奎、「無敵」、「小耀」等詐欺集團成員間，
    具取得並交付詐欺得款之犯意聯絡與行為分擔，且主觀上亦
    具有彼等成員共同詐欺及設置資金斷點之洗錢犯意甚明。
三、從而，被告犯行事證已臻明確，堪予認定，應依法論科。　
參、論罪：
一、按洗錢防制法業於105年12月28日修正公布，並於106年6月2
    8日生效施行。現行洗錢防制法第14條第1項所規範之一般洗
    錢罪，必須有第3條規定之前置特定犯罪作為聯結，始能成
    立。例如詐欺集團向被害人施用詐術後，為隱匿其詐欺所得
    財物之去向，而令被害人將其款項轉入該集團所持有、使用
    之人頭帳戶，並由該集團所屬之車手前往提領詐欺所得款項
    ，檢察官如能證明該帳戶內之資金係本案詐欺之特定犯罪所
    得，即已該當於新法第14條第1項之一般洗錢罪。是核被告
    所為，係犯刑法第339條之4第1項第2款之三人以上共同詐欺
    取財罪、及洗錢防制法第14條第1項之洗錢罪。被告就告訴
    人遭詐欺款項之多次提領行為，主觀上係基於單一參與詐欺
    、洗錢之犯意，為詐欺集團成員持續提領款項，持續侵害之
    法益係屬同一，其各自獨立性極為薄弱，依一般社會健全觀念
    ，實無從加以割裂評價，在刑法評價上，應視為數個舉動之接
    續施行，合為包括之一行為予以評價，較為合理，應屬接續犯論
    以一罪。被告係以一行為觸犯上開2罪名，為想像競合犯，
    應從一重之加重詐欺罪處斷。被告與樓胤奎、及綽號「無敵
    」、「小耀」等真實姓名年籍不詳之人所組成之詐欺集團內
    真實姓名年籍不詳之成年成員間，以彼此相互分工之方式以
    遂該集團詐取他人財物、製造金流斷點之目的，乃具犯意聯
    絡及行為分擔，應論以共同正犯。
二、公訴意旨另以被告加入上開詐欺集團，尚涉犯組織犯罪條例
    第3條第1項後段之參與犯罪組織罪云云。惟按組織犯罪防制
    條例第2條於106年4月19日修正、106年4月21日公布施行，
    將犯罪組織之定義擴及至實施詐欺為手段所組成具有持續性
    及牟利性之有結構性組織，並明定：「前項有結構性組織，
    指非為立即實施犯罪而隨意組成，不以具有名稱、規約、儀
    式、固定處所、成員持續參與或分工明確為必要」；嗣於10
    6年12月15日再修正，於107年1月3日公布施行，將前開「具
    有持續性及牟利性」，修正為「具有持續性或牟利性」。參
    加以犯罪宗旨之犯罪組織者，其一經參加，犯罪固屬成立，
    惟在未經自首或有其他事實證明其確已脫離該犯罪組織以前
    ，其違法情形仍屬存在，在性質上屬行為繼續之繼續犯（最
    高法院89年度台上字第2049號判決意旨參照）。是行為人參
    與犯罪組織未經自首或有其他積極事實，足以證明其確已脫
    離或解散該組織之前，先後三人以上共同詐欺數人之財物，
    因僅為一參與組織行為，侵害單一社會法益，應僅就其加入
    詐騙集團之首次加重詐欺取財犯行，論以參與犯罪組織罪。
    查本案被告於108年6月間加入上開詐欺集團後，於本案前即
    已從事提領詐騙得款之工作，並經檢察官另案偵查起訴審理
    中（參見臺灣士林地方檢察署108年度偵字第14656號、109
    年度偵字第21011號起訴書、臺灣新北地方檢察署109年度偵
    字第20022、26821、28242，109年度少連偵字第319、384、
    419號起訴書，本院被告前案紀錄表第40至41頁），是本案
    被告所犯三人以上共同詐欺取財犯行，係為上開犯行之後所
    為，非屬被告加入上開詐騙集團後之「首次」加重詐欺取財
    犯行，自無從於本案論以參與詐欺集團之犯罪組織罪，且本
    案屬前案參與犯罪組織後之繼續狀態，而為前案起訴效力所
    及，本應為不受理之判決。惟此部分如成立犯罪，與本院前
    開論罪科刑部分構成想像競合之裁判上一罪關係，爰不另為
    不受理之諭知，併此說明。　
三、累犯：
　　被告前因不能安全駕駛致交通危險案件，經臺灣士林地方法
    院以104年度湖交簡字第51號判決判處有期徒刑2月確定，復
    因肇事逃逸案件，經臺灣士林地方法院以104年度審交訴字
    第17號判決判處有期徒刑1年確定，上開各罪經同院以105年
    度聲字第1218號裁定應執行有期徒刑1年1月，自104年11月1
    4日入監執行，至106年3月13日縮刑假釋出監付保護管束，
    於106年4月15日期滿未經撤銷假釋，其未執行之刑，視為已
    執行完畢等情，有本院被告前案紀錄表在卷可憑（本院卷第
    38至39頁）。被告於上開有期徒刑執行完畢後，5年內故意
    再犯本件有期徒刑以上之罪，合於刑法第47條第1 項所定累
    犯之要件。本院依司法院大法官釋字第775號解釋意旨，審
    酌被告於上開案件入監執行完畢後，僅相隔2年餘即為本案
    加重詐欺犯行，顯見被告對於前開已執行完畢之刑罰反應力
    薄弱，主觀惡性較重，因認有加重其刑之必要，爰予加重其
    刑。　
肆、撤銷改判之理由：　　
一、原審以被告犯三人以上共同詐欺取財犯行，事證明確而予論
    罪科刑，固非無見。惟：原判決未審究被告本案犯行是否為
    加入詐騙集團之首次加重詐欺取財犯行，逕論以組織犯罪條
    例第3條第1項後段之罪名，自有違誤。被告以原判決量刑過
    重指摘原判決不當，固非有據，惟原判決關於被告部分既有
    上開可議之處，為本院依職權所審認，自應由本院將此部分
    予以撤銷改判。
二、爰審酌被告不思以正當管道獲取財物，竟加入詐欺集團，擔
    任收取詐欺所得款項工作等犯罪動機、目的、手段，造成告
    訴人之財產損害、影響金融秩序之危害程度，與被告犯後雖
    與告訴人成立調解（原審卷第159頁），惟迄未賠償告訴人
    損害之犯罪後態度（參見本院卷第55、103頁公務電話紀錄
    ），暨被告之素行、智識程度、家庭生活經濟狀況等一切情
    狀，量處如主文第二項所示之刑。
伍、沒收：
　　被告因本案犯行獲有報酬2,000元，業據被告供述在卷（原
    審卷第143頁），雖未據扣案，應依刑法第38條之1第1項、
    第3項之規定宣告沒收，並諭知於全部或一部不能沒收或不
    宜執行沒收時，追徵其價額。
陸、被告經合法傳喚，無正當理由不到庭，爰不待其陳述逕為判
    決。　
據上論斷，應依刑事訴訟法第369條第1項前段、第364條、第371
條、第299條第1項前段，判決如主文。
本案經檢察官唐道發提起公訴，被告上訴，經檢察官郭靜文到庭
執行職務。
中　　華　　民　　國　　111 　年　　5 　　月　　10　　日
                  刑事第二十二庭審判長法　官  王美玲
                                      法　官  陳銘壎
                                      法　官  汪怡君
以上正本證明與原本無異。
如不服本判決，應於收受送達後20日內向本院提出上訴書狀，其
未敘述上訴之理由者並得於提起上訴後20日內向本院補提理由書
（均須按他造當事人之人數附繕本）「切勿逕送上級法院」。
                                      書記官  高妤瑄
中　　華　　民　　國　　111 　年　　5 　　月　　10　　日
附錄本案論罪科刑法條全文：
中華民國刑法第339條之4
犯第339條詐欺罪而有下列情形之一者，處1年以上7年以下有期
徒刑，得併科1百萬元以下罰金：
一、冒用政府機關或公務員名義犯之。
二、三人以上共同犯之。
三、以廣播電視、電子通訊、網際網路或其他媒體等傳播工具，
    對公眾散布而犯之。
前項之未遂犯罰之。
洗錢防制法第14條
有第二條各款所列洗錢行為者，處7年以下有期徒刑，併科新臺
幣5百萬元以下罰金。
前項之未遂犯罰之。
前二項情形，不得科以超過其特定犯罪所定最重本刑之刑。